【裁判字號】    98,交聲,304
【裁判日期】    980624
【裁判案由】    違反道路交通管理處罰條例聲明異議
【裁判全文】
臺灣新竹地方法院交通事件裁定          98年度交聲字第304號
移送機關    交通部公路總局新竹區監理所
異  議  人  甲○○
上列異議人即受處分人因違反道路交通管理處罰條例案件，對於
交通部公路總局新竹區監理所民國98年4 月27日竹監自字第裁50
- E00000000 號違反道路交通管理事件裁決處分聲明異議，本院
裁定如下：
    主  文
原處分關於罰鍰新臺幣肆萬玖仟伍佰元部分撤銷。
上開罰鍰撤銷部分，甲○○不罰。
    理  由
一、原處分意旨略以：異議人即受處分人甲○○於民國96年1 月
    28日18時45分許，駕駛車號5598-MX 號自用小貨車，行經新
    竹縣竹北市○○路○ 段時，為新竹縣警察局竹北分局警員攔
    檢後，檢測其呼氣所含酒精濃度超過每公升0.55毫克以上，
    乃以異議人違反道路交通管理處罰條例第35條第1 項第1 款
    為由開單舉發，因異議人違規行為明確，爰依法裁處異議人
    罰鍰新臺幣（下同）49,500元、吊扣駕駛執照24個月及施以
    道安講習。
二、聲明異議意旨略以：異議人於97年1 月28日因酒後駕車，業
    經新竹地方法院檢察署檢察官為緩起訴處分，並依指示向社
    團法人新竹市生命線協會支付6 萬元，原已繳納之罰鍰49,5
    00元部分請求返回，爰依法聲明異議。
三、經查：
(一)、按汽車駕駛人飲用酒類後其吐氣所含酒精濃度超過每公升0.
    25毫克以上者，不得駕車，道路交通安全規則第114 條第2
    款定有明文。又汽車駕駛人，駕駛汽車經測試檢定酒精濃度
    超過規定標準者，處15,000元以上60,000元以下罰鍰，並當
    場移置保管該汽車及吊扣其駕駛執照1 年；汽車駕駛人有道
    路交通管理處罰條例第35條第1 項之情形，應接受道路交通
    安全講習，道路交通管理處罰條例第35條第1 項第1 款、第
    24條第1 項第2 款亦有規定。
(二)、本件異議人於96年1 月28日18時45分許飲酒後已達不能安全
    駕駛動力交通工具之狀況下，猶駕駛車號5598-MX 號自用小
    貨車上路，行經新竹縣竹北市○○路○ 段時，為新竹縣警察
    局竹北分局警員攔檢後，檢測其呼氣所含酒精濃度達每公升
    1.2365毫克，而其酒後駕車之行為，同時觸犯刑法第185 條
    之3 之公共危險罪，經臺灣新竹地方法院檢察署檢察官以97
    年度偵字第3385號為緩起訴處分，令異議人應於緩起訴處分
    確定後，於收受繳款通知2 個月內，向社團法人新竹市生命
    線協會支付6 萬元，緩起訴期間為1 年，嗣異議人於97年7
    月21日支付6 萬元予社團法人新竹市生命線協會等情，業據
    異議人於異議狀內記載明確，並有舉發違反道路交通管理事
    件通知單、違反道路交通管理事件裁決書、緩起訴處分書、
    及新竹市生命線協會收據各1 份在卷可稽。則異議人於上開
    時地酒後超過規定標準駕駛動力交通工具為警查獲，並受緩
    起訴處分，且已依緩起訴處分向社團法人新竹市生命線協會
    支付6 萬元等事實，均堪認定。
(三)、按94年2 月5 日公布，於95年2 月5 日施行之行政罰法第26
    條規定：「一行為同時觸犯刑事法律及違反行政法上義務規
    定者，依刑事法律處罰之。但其行為應處以其他種類行政罰
    或得沒入之物而未經法院宣告沒收者，亦得裁處之。前項行
    為如經不起訴處分或為無罪、免訴、不受理、不付審理之裁
    判確定者，得依違反行政法上義務規定裁處之。」又其他種
    類行政罰，係指違反行政法上之義務應受「裁罰性」之「不
    利處分」，依行政罰法第2 條規定，包括限制或禁止行為之
    吊扣證照處分及警告性之講習處分在內。究其立法目的，一
    行為同時觸犯刑事法律及違反行政法上義務規定時，由於刑
    罰與行政罰同屬對不法行為之制裁，而刑罰之懲罰作用較強
    ，故依刑事法律處罰，即足資警惕時，實無一事二罰再處行
    政罰之必要；且刑事法律處罰，由法院依法定程序為之，較
    符合正當法律秩序，應予優先適用，但罰鍰以外之沒入或其
    他種類行政罰，因兼具維護公共秩序之作用，為達行政目的
    ，行政機關仍得併予裁處。
(四)、復按緩起訴期間內，有下列情形之一者，檢察官得依職權或
    依告訴人之聲請撤銷原處分，繼續偵查或起訴：於期間內
    故意更犯有期徒刑以上刑之罪，經檢察官提起公訴者。緩
    起訴前，因故意犯他罪，而在緩起訴期間內受有期徒刑以上
    刑之宣告者。違背第253 條之2 第1 項各款之應遵守或履
    行事項者，刑事訴訟法第253 條之3 第1 項定有明文。準此
    可認，經檢察官為「緩起訴」處分者，於「緩起訴」之猶豫
    期間內，最終是否會被檢察官提起公訴，猶懸而未定，亦即
    「緩起訴」處分於猶豫期間內尚未具有實質之確定力，檢察
    官於緩起訴期間內，可對被告為繼續觀察，如被告顯無反省
    警惕之情或根本欠缺反省警惕之能力，檢察官仍得依職權或
    依告訴人之聲請，將被告「緩起訴」處分撤銷，足見緩起訴
    處分顯與不起訴處分之性質不同。而行政罰法第26條明定「
    一行為不二罰」之原則，且應受行政罰之行為如經「不起訴
    處分或為無罪、免訴、不受理、不付審理」之裁判確定者，
    始得依違反行政法上義務規定裁處之，並未包括「緩起訴」
    處分在內；雖「緩起訴」處分之最終使被告免於刑事訴追之
    效果與「不起訴」處分之效果相同，行政罰法第26條第2 項
    是否包括緩起訴處分情形，固非無疑，惟觀以被告須待緩起
    訴處分實質確定時，才最終地確定免於受刑事訴追，亦即在
    緩起訴期間內即猶豫期間期滿前，該緩起訴處分仍有被撤銷
    之可能，此時原處分機關若依法為行政裁決，將使受處分人
    有同時遭受行政處罰及刑事訴追之危險，顯與行政罰法第26
    條規定之立法意旨相違背。且檢察官為緩起訴處分時，依刑
    事訴訟法第253 條之2 第1 項規定對被告所為之指示及課予
    負擔，具有實質刑罰之效果，對被告具有財產減少及自由受
    限之影響，性質上可謂刑事處分，而緩起訴制度雖以特別預
    防為優先考量，但在具體個案決定上，實亦達到一般預防的
    作用及報應理念，基於一行為不二罰原則，異議人既已就其
    行為受到刑事處分，自不應因同一行為再受到國家的處罰（
    臺灣高等法院暨所屬法院96年法律座談會刑事類提案第36號
    研討結果參照）。準此，自行政罰法第26條規定立法意旨為
    有利於行為人之解釋，以及保障人民基本權，與法律規定明
    示其一排除其他原則之觀點，應認應受行政處罰之行為，關
    於罰鍰部分，同一事實如經緩起訴處分確定者，亦有行政罰
    法第26 條 明定一行為不二罰原則之適用。故檢察官為緩起
    訴處分時如已對異議人課予指示及負擔，應視為異議人已依
    刑事法律受到處罰，則於緩起訴處分確定後，除法律另有特
    別規定外，自不得再處以行政罰鍰。從而，汽車駕駛人之酒
    後駕車行為，經測試檢定酒精濃度超過規定標準時，其既違
    反道路交通管理處罰條例第35條第1 項第1 款所定之行政法
    上義務，同時又觸犯刑法第185 條之3 公共危險罪之刑事法
    律，則道路交通主管處罰機關依上開行政罰法第26條第1 項
    但書規定，得對異議人處以其他種類行政罰之情形外，關於
    罰鍰部分，則應依行政罰法第26條及道路交通管理處罰條例
    第10條規定，移送地方法院檢察署處理，於移送後，除有行
    政罰法第26條第2 項所定不起訴處分等事由或法律另有規定
    （此部分詳後述），得依違反行政法上義務規定另行裁處者
    外，即不得再依道路交通管理處罰條例第35條第1 項第1 款
    規定，裁處異議人罰鍰之行政罰。
(五)、94年12月18日增訂公布，並於95年7 月1 日施行之道路交通
    管理處罰條例第35條第8 項規定：「前項汽車駕駛人，經裁
    判確定處以罰金低於本條例第92條第3 項所訂最低罰鍰基準
    規定者，應依本條例裁決繳納不足最低罰鍰之部分。」對照
    行政罰法第26條關於一事不二罰之規定，係於94年2 月5 日
    公布，於95年2 月5 日施行，顯見上開處罰條例規定之立法
    目的應係考量適用行政罰法第26條後，在酒後駕車違規應受
    刑事處罰者，刑罰處罰額度低於行政罰之流弊，參以大法官
    會議釋字第503 號解釋所揭示：「…違反作為義務之行為，
    同時構成漏稅行為之方法而處罰種類相同者，如從其一重處
    罰已足達成行政目的時，即不得再就其他行為併予處罰，始
    符憲法保障人民權利之意旨」之法理，亦徵上開大法官解釋
    並未排除因前揭刑事處罰偏低所產生不合理之流弊而特別立
    法補繳差額之情形。再按中央法規標準法第16條規定：「法
    規對其他法規所規定之同一事項而為特別之規定者，應優先
    適用之。其他法規修正後，仍應優先適用。」又道路交通管
    理處罰條例第2 條規定：「道路交通管理、處罰，依本條例
    規定；本條例未規定者，依其他法律規定。」行政罰法第1
    條規定：「違反行政法上義務而受罰鍰、沒入或其他種類行
    政罰之處罰時，適用本法。但其他法律有特別規定者，從其
    規定。」故道路交通管理處罰條例基於特別法之地位而優於
    普通法行政罰法之適用。是以，違反道路交通管理處罰條例
    之酒後駕車行為人，如其因同一行為所受之罰金刑事處分低
    於主管機關依該條例第92條第3 項所定之最低罰鍰基準規定
    （指道路交通管理事件統一裁罰基準表）時，交通裁罰機關
    仍得裁處該行為人不足部分之罰鍰，此於受緩起訴處分而依
    檢察官命令向國庫繳納處分金時，亦應為相同之解釋，否則
    ，與其他酒後駕車受法院判處罰金而另需補繳行政罰鍰差額
    者相較，豈非公平。故於此情形，道路交通管理處罰條例第
    35條第8 項規定應屬前述之特別規定，自應優先行政罰法第
    26條之適用。
(六)、本件異議人酒後超過規定標準而駕駛動力交通工具之行為，
    同時涉犯道路交通管理處罰條例第35條第1 項第1 款規定及
    刑法第185 條之3 之公共危險罪，已獲臺灣新竹地檢署檢察
    官緩起訴處分，異議人並依檢察官指示之負擔條件支付緩起
    訴處分金6 萬元等情，已如前述。經核此緩起訴處分附加條
    件之履行固非刑法所定刑罰之種類，但已影響被告之財產權
    權益，具有實質刑罰之效果，實質上應可該當行政罰法第26
    條第1 項「依刑事法律」之刑事處分規定及道路交通管理處
    罰條例第35條第8 項規定之「罰金」，而參諸違反道路交通
    管理事件統一裁罰基準表所載，對於駕駛人駕駛小型車，而
    其吐氣所含酒精濃度超過每公升0.55毫克以上，於期限內繳
    納或聽候裁決者，其最低應納罰鍰之數額為49,500元，是以
    異議人依檢察官緩起訴處分支付6 萬元，已逾上開最低應納
    數額49,500元，依前揭說明，自不應因同一行為再受裁罰。
    則原處分機關所為上開酒駕罰鍰之行政裁罰，即有未洽，應
    由本院撤銷原處分中罰鍰49,500元部分，並諭知不罰，而原
    處分中吊扣駕駛執照24個月及施以道安講習部分，則屬行政
    罰法第26條第1 項但書所稱其他種類行政罰，仍得裁處之。
四、綜上所述，異議人確有前述酒後超過規定標準而駕駛動力交
    通工具之行為。從而，新竹區監理所裁處異議人「罰鍰4950
    0 元」之行政罰部分，則因異議人之同一違規行為業經檢察
    官為緩起訴處分確定，並已繳納支付6 萬元，依前揭說明，
    自不應因同一行為再受裁罰，新竹區監理所仍裁處異議人罰
    鍰49500 元，於法有違，異議人就此部分聲明異議為有理由
    ，自應由本院撤銷該部分之原處分，諭知不罰。至新竹區監
    理所裁處「吊扣異議人駕駛執照24個月」及「施以道路安全
    講習」之其他種類行政罰部分，未經異議人異議，本院不予
    准駁，附此敘明。
五、據上論斷，依道路交通案件處理辦法第20條前段，裁定如主
    文。
中    華    民    國    98    年    6     月    24    日
                  交通法庭  法  官  李毓華
以上正本證明與原本無異。
如不服本裁定，應於裁定送達後5 日內向本院提出抗告狀。
中    華    民    國    98    年    6     月    24    日
                            書記官  陳美利


司法院資訊處製作；財團法人民間司法改革基金會備份。
